# Análise descritiva {#descritiva}
"numeros decimais com 2 casas, 

## Perfil dos participantes

### Sexo e idade

Os 34 participantes do estudo estão divididos entre 21 mulheres e 13 homens, com
idades que variam entre 18 e 60 anos. A Figura A.1 mostra a distribuição dos 
respondentes segundo a faixa etária e gênero. A faixa etária foi dividida a partir 
dos quartis da variável idade, para resumir as informações da amostra. 


### Naturalidade

A Tabela A.1 exibe o perfil dos informantes segundo sua naturalidade (variável 
agrupada em razão da baixa volumetria de indivíduos por UF). É possível perceber 
que a maior proporção (82%) dos participantes reside no estado de São Paulo. 



### Área de formação

Parte considerável dos participantes (10) são ingressantes do curso de Letras, 
logo, essa variável foi categorizada em dois níveis.
A Tabela A.2 mostra esse agrupamento da formação dos
voluntários. A influência do curso de Letras na categorização das pseudopalavras
é um dos fatores de interesse na análise dos dados.

Outras variáveis relacionadas com a linguagem (conhecimento em música e de
outras línguas) também foram transformadas em variáveis binárias, pois há 
interesse em saber se isso afeta na percepção da tonicidade de palavras. A 
distribuição das variáveis já agrupadas também pode ser observada
nas Tabelas A.3 e A.4, respectivamente.



## Variáveis linguísticas

A tonacidade de produção do tipo proparoxítona é a menos expressiva na base, enquanto a categoria paroxítona (penúltima sílaba é tônica) aparece com maior frequência nas respostas dos participantes, como visto na Tabela 1 a seguir. Portanto, o processo de acentuação das pseudopalavras nesse estudo parece ir de acordo com a afirmação de @collischonn1999 de que 
> Podemos considerar que o acento proparoxítono é marcado, no sentido de que é menos usual. É um acento especial, contrário à tendência geral de acentuar a penúltima sílaba

__Tabela 1__: Distribuição das respostas nos níveis da variável Tonicidade de produção.
```{r grupo-tonicidade}
pseudopalavras::dados %>% 
  dplyr::count(tonicidade_producao) %>% 
 # dplyr::mutate(total = g1 + g2 + g3) %>% 
  knitr::kable(col.names = c(
    "Tonicidade de produção", "Total"
  )) 
```

Além disso, na Tabela A.5 verifica-se que a proporção de proparoxítonas é inferior às outras categorias em todos os grupos, o que já era esperado devido à baixa frequência
de palavras proparoxítonas de três sílabas na estrutura proposta (CV-CV-CV ou 
CV-CV-CVC). 

Observa-se na Tabela A.6 que os grupos 2 e 4 (ou seja, os grupos em que as palavras sofreram mais alterações em relação à referência original) apresentam uma proporção
ainda menor de proparoxítonas quando comparados aos grupos 1 e 3.

Comparando a tonicidade das pseudopalavras e a tonicidade das palavras-alvo (vide 
Tabela 2),nota-se que 73% das pseudopalavras classificadas como proparoxítonas 
tinham uma palavra-alvo de tonicidade proparoxítona. 
Entretanto, cerca de 77% das pseudopalavras que tiveram como alvo uma palavra 
proparoxítona foram categorizadas pelos participantes como paroxítonas (Tabela A.7). 
CONCLUSAO?

__Tabela 2__: Frequência da tonicidade das pseudopalavras por nível de tonicidade 
das palavras-alvo.
```{r tonicidade-pseudoxalvo}
pseudopalavras::dados %>%
  dplyr::count(tonicidade_producao, tonicidade_alvo) %>% 
  dplyr::mutate(
    tonicidade_alvo = abjutils::rm_accent(tonicidade_alvo)
  ) %>% 
  tidyr::pivot_wider(names_from = tonicidade_alvo, values_from = n) %>% 
  dplyr::mutate(total = oxitona + paroxitona + proparoxitona) %>% 
  dplyr::transmute(
    tonicidade_producao,
    oxitona = glue::glue("{oxitona} ({scales::percent(oxitona/total)})"),
    paroxitona = glue::glue(
      "{paroxitona} ({scales::percent(paroxitona/total)})"
    ),
    proparoxitona = glue::glue(
      "{proparoxitona} ({scales::percent(proparoxitona/total)})"
    ),
    total = glue::glue("{total} ({scales::percent(total/total)})")
  ) %>% 
  knitr::kable() %>% 
  kableExtra::add_header_above(
    c(" " = 1, "Tonicidade da palavra-alvo" = 3, " " = 1)
  )
```

Na Tabela 3 vemos que aproximadamente 73% das pseudopalavras foram validadas de acordo com o processo descrito anteriormente no capítulo 3 (Descrição). Porém, cerca de 81% das não validadas foram classificadas como paroxítonas, e mais de 55% pertencem ao grupo das similares (\@ref(tab:validacao-grupo). 


__Tabela 3__: Frequência da tonicidade das pseudopalavras, por nível da variável Validação.
```{r validacao-producao}
pseudopalavras::dados %>% 
  dplyr::count(tonicidade_producao, validacao) %>% 
  tidyr::pivot_wider(names_from = validacao, values_from = n) %>%
  setNames(c(
    "tonicidade_producao", 
    "g1",
    "g2",
    "g3"
  )) %>% 
  dplyr::mutate(total = g1 + g2 + g3) %>% 
  dplyr::transmute(
    tonicidade_producao,
    g1 = glue::glue("{g1} ({scales::percent(g1/total)})"),
    g2 = glue::glue("{g2} ({scales::percent(g2/total)})"),
    g3 = glue::glue("{g3} ({scales::percent(g3/total)})"),
    total = glue::glue("{total} ({scales::percent(total/total)})")
  ) %>% 
  knitr::kable(col.names = c(
    "Tonicidade produção", 
    "Não Validada",
    "Quase Validada",
    "Validada",
    "Total"
  )) %>% 
  kableExtra::add_header_above(
    c(" " = 1, "Status Validação" = 3, " " = 1)
  )
```

Por fim, podemos ver que a divisão de estrutura da palavra-alvo é bem distribuído, 
com exceção da estrutura CV-CV-CVC em proparoxítonas, o que já era esperado, uma 
vez que a frequência de palavras com essas características no Corpus Brasileiro
é baixa (vide Tabela 4)

__Tabela 4__: Frequência da Tonicidade alvo por Estrutura das palavras.
```{r estrut-tonicidade-alvo}
pseudopalavras::dados %>% 
  dplyr::count(estrutura_palavra, tonicidade_alvo) %>% 
  tidyr::pivot_wider(names_from = estrutura_palavra, values_from = n) %>% 
  setNames(c("tonicidade", "e1", "e2")) %>% 
  dplyr::mutate(
    total = e1 + e2,
    e1 = glue::glue("{e1} ({scales::percent(e1/total)})"),
    e2 = glue::glue("{e2} ({scales::percent(e2/total)})")
  ) %>% 
  dplyr::relocate(tonicidade, e1, e2, total) %>% 
  knitr::kable(col.names = c(
    "Tonicidade palavra-alvo", "CV-CV-CV", "CV-CV-CVC", "Total"
  )) %>% 
  kableExtra::add_header_above(
    c(" " = 1, "Estrutura da palavra" = 2, " " = 1)
  )
```


