# Análise descritiva {#descritiva}

## Perfil dos participantes

### Sexo e idade

Os 34 participantes do estudo estão divididos entre 21 mulheres e 13 homens, com
idades que variam entre 18 e 60 anos. A Figura \@ref(fig:idade_genero) mostra a 
distribuição dos respondentes segundo a faixa etária e gênero. A faixa etária 
foi dividida a partir dos quartis da variável idade, para resumir as informações
da amostra. Com exceção da faixa etária de 31 a 38 anos, há mais mulheres do que
homens no experimento.

### Naturalidade

A Tabela \@ref(tab:perfil-informantes) exibe o perfil dos informantes segundo 
sua naturalidade (variável agrupada em razão da baixa volumetria de indivíduos 
por UF). É possível perceber que a maior proporção (82%) dos participantes 
reside no estado de São Paulo, portanto, essa variável não será considerada na
análise.

### Área de formação

Parte considerável dos participantes (11) são ingressantes do curso de Letras, 
logo, essa variável foi categorizada em dois níveis. A Tabela
\@ref(tab:area-formacao) mostra esse agrupamento da formação dos voluntários. A
influência do curso de Letras na categorização das pseudopalavras é um dos 
fatores de possível interesse na análise dos dados.

Analisando a distribuição por área (Tabela \@ref(tab:area-escolaridade)), 
15 (55,9%) participantes são de outras áreas 
e 19 (44,1%) são da área de Letras; no entanto, cruzando com as informações de
escolaridade, notamos que o grupo maioritário são estudantes de Letras com 
Ensino Superior Incompleto (11 pessoas, o que representa 32,4% do total). Também
destacamos que a amostra a nível de indivíduos é pequena e possivelmente não 
representativa da população brasileira, pois apenas um indivíduo tem nível de
escolaridade abaixo do universitário.

Outras variáveis relacionadas com a linguagem (línguas e música) também foram
transformadas em variáveis binárias, pois há interesse em entender se o
conhecimento nessas áreas afeta na percepção da tonicidade de palavras. A
distribuição das variáveis já agrupadas também pode ser observada nas Tabelas 
\@ref(tab:linguas) e \@ref(tab:musica), respectivamente.

Observamos no Gráfico \@ref(fig:area_linguas)
que, dos participantes que têm conhecimento de outras línguas, mais
de metade (57,7%) são do curso de Letras, e todas as pessoas sem nenhum 
conhecimento de outro idioma são de outras áreas. Isso pode levar a um
confundimento do efeito dessas duas variáveis, pois não há nenhum indivíduo que
curse Letras sem conhecimento de outras línguas no estudo.

## Variáveis linguísticas

A tonacidade de produção (classificação da pseudopalavra) do tipo proparoxítona 
é a menos expressiva na base,
enquanto a categoria paroxítona (penúltima sílaba é tônica) aparece com maior
frequência nas respostas dos participantes, como visto na Tabela 
\@ref(tab:grupo-tonicidade) a seguir. Portanto, o processo de acentuação das
pseudopalavras nesse estudo parece ir de acordo com a afirmação de 
@collischonn1999 de que 

> Podemos considerar que o acento proparoxítono é marcado, no sentido de que é menos usual. É um acento especial, contrário à tendência geral de acentuar a penúltima sílaba

```{r grupo-tonicidade}
pseudopalavras::dados %>% 
  dplyr::count(tonicidade_producao) %>% 
  dplyr::mutate(n = glue::glue("{n} ({scales::percent(n/sum(n))})")) %>% 
 # dplyr::mutate(total = g1 + g2 + g3) %>% 
  knitr::kable(
    col.names = c("Tonicidade de produção", "Total"),
    caption = "Distribuição das respostas nos níveis da variável Tonicidade de produção.",
    booktabs = TRUE,
    table.attr = "style='width:100%;'"
  ) %>% 
  kableExtra::kable_styling(full_width = TRUE)
```

<!-- Além disso, na Tabela \@ref(tab:grupo-alvo) verifica-se que a  -->
<!-- proporção de palavras-alvo proparoxítonas é inferior às outras categorias em  -->
<!-- todos os grupos, o que já era esperado devido à baixa frequência de palavras  -->
<!-- proparoxítonas de três sílabas na estrutura proposta (CV-CV-CV ou CV-CV-CVC).  -->

Observa-se na Tabela \@ref(tab:grupo-producao) que os grupos 2 e 4 
(ou seja, os grupos em que as palavras sofreram mais alterações em relação à
referência original) apresentam uma proporção menor de proparoxítonas
produzidas quando comparados aos grupos 1 e 3. A partir dessa constatação, 
podemos formular a hipótese de que palavras sem referências claras de 
similaridade seguem um padrão de acentuação que não necessariamente leva em 
conta a tonicidade da palavra-alvo.

Também observamos na Tabela \@ref(tab:grupo-tonicidade-alvo) que os grupos 1 e 3
parecem ter padrões de tonicidade mais semelhantes entre as palavras-alvo e as
pseudopalavras do que os grupos 2 e 4. Além disso, os grupos 1 e 3 possuem proporções
semelhantes, assim como os grupos 2 e 4, o que pode indicar que a similaridade 
fonológica entre palavras reais e inventadas e a frequência são relevantes para 
a atribuição acentual. 

```{r grupo-tonicidade-alvo}
pseudopalavras::dados %>% 
  dplyr::mutate(tonicidade_igual = ifelse(
    tonicidade_producao == tonicidade_alvo, 
    "igual", 
    "diferente"
  )) %>% 
  dplyr::count(grupo, tonicidade_igual) %>% 
  tidyr::pivot_wider(names_from = tonicidade_igual, values_from = n) %>% 
  janitor::adorn_totals(where = "col") %>% 
  dplyr::mutate(
    igual = glue::glue("{igual} ({scales::percent(igual/Total, .1)})"),
    diferente = glue::glue("{diferente} ({scales::percent(diferente/Total, .1)})"),
    Total = glue::glue("{Total} ({scales::percent(Total/Total, .1)})"),
    grupo = dplyr::case_when(
      grupo == 1 ~ "1 (Similar de alta freq.)",
      grupo == 2 ~ "2 (Dissimilar de alta freq.)",
      grupo == 3 ~ "3 (Similar de baixa freq.)",
      grupo == 4 ~ "4 (Dissimilar de baixa freq.)"
    )
  ) %>% 
  knitr::kable(col.names = c(
    "Grupo",
    "Tonicidade produção e tonicidade alvo coincidem", 
    "Tonicidade produção e tonicidade alvo não coincidem",
    "Total"
  ),
    caption = "Comparação entre tonicidade da palavra-alvo e tonicidade da pseudopalavra por grupo.",
    booktabs = TRUE,
    table.attr = "style='width:100%;'"
  ) %>% 
  kableExtra::kable_styling(full_width = TRUE)

```

Uma visão mais detalhada da comparação de tonicidade entre palavras-alvo e 
pseudopalavras por grupo é apresentada no Gráfico \@ref(fig:tonicidade-fluxo).

<!-- VALIDADO ATÉ AQUI -->

```{r}
# Para acrescentar total às tabelas:
janitor::adorn_totals(where = "col") # total por linha, add coluna "Total"
janitor::adorn_totals(where = "row") # total por coluna, add linha "Total"

# para calcular porcentagens pelo total da linha: exemplo da tabela anterior
# ...
# janitor::adorn_totals(where = "col") %>% 
#   dplyr::mutate(
#     coluna1 = glue::glue("{coluna1} ({scales::percent(coluna1/Total, .1)})"),
#     coluna2 = glue::glue("{coluna2} ({scales::percent(coluna2/Total, .1)})"),
#     Total = glue::glue("{Total} ({scales::percent(Total/Total, .1)})")
#   ) 

```


Comparando a tonicidade das pseudopalavras e a tonicidade das palavras-alvo 
(vide Tabela \@ref(tab:tonicidade-pseudoxalvo)), nota-se que aproximadamente 73% das 
pseudopalavras classificadas como proparoxítonas tinham uma palavra-alvo de
tonicidade proparoxítona. Entretanto, cerca de 77% das pseudopalavras que têm 
como alvo uma palavra proparoxítona foram categorizadas pelos participantes como
paroxítonas (Tabela \@ref(tab:tonicidade-pseudoxalvo2)). 

Além disso, nota-se também que pseudopalavras originadas de palavras-alvo oxítonas 
e paroxítonas foram acentuadas de forma razoavelmente uniforme entre oxítonas e 
paroxítonas, o que não ocorre com as pseudopalavras criadas a partir de palavras-alvo
proparoxítonas. Logo, pode-se pensar que pseudopalavras derivadas de proparoxítonas 
não tendem a ser acentuadas com a mesma tonicidade da palavra-alvo (11,4%), enquanto
pseudopalavras lidas como proparoxítonas tendem a ser derivadas de proparoxítonas (73%).

```{r tonicidade-pseudoxalvo}
pseudopalavras::dados %>%
  dplyr::count(tonicidade_producao, tonicidade_alvo) %>% 
  dplyr::mutate(
    tonicidade_alvo = abjutils::rm_accent(tonicidade_alvo)
  ) %>% 
  tidyr::pivot_wider(names_from = tonicidade_alvo, values_from = n) %>% 
  dplyr::mutate(total = oxitona + paroxitona + proparoxitona) %>% 
  dplyr::transmute(
    tonicidade_producao,
    oxitona = glue::glue("{oxitona} ({scales::percent(oxitona/total, .1)})"),
    paroxitona = glue::glue(
      "{paroxitona} ({scales::percent(paroxitona/total, .1)})"
    ),
    proparoxitona = glue::glue(
      "{proparoxitona} ({scales::percent(proparoxitona/total, .1)})"
    ),
    total = glue::glue("{total} ({scales::percent(total/total, .1)})")
  ) %>% 
  knitr::kable(
    col.names = c(
      "Tonicidade produção", "oxítona", "paroxítona", "proparoxítona", "Total"
    ),
    booktabs = TRUE,
    table.attr = "style='width:100%;'",
    caption = "Frequência da tonicidade das pseudopalavras por nível de tonicidade 
das palavras-alvo."
  ) %>% 
  kableExtra::kable_styling(full_width = TRUE) %>% 
  kableExtra::add_header_above(
    c(" " = 1, "Tonicidade da palavra-alvo" = 3, " " = 1)
  )
```

<!-- REVISADO ATÉ AQUI -->

Na Tabela \@ref(tab:validacao-producao) aproximadamente 73% das
pseudopalavras foram validadas de acordo com o processo descrito anteriormente 
no capítulo \@ref(descricao-estudo) (Descrição).

Cerca de 81% das pseudolavras cuja similaridade/dissimilaridade não foi validada foram classificadas como paroxítonas e mais de 90% das pseudopalavras cuja similaridade/dissimilaridade não foi validada pertencem ao grupo das similares (\@ref(tab:validacao-grupo). Ou seja, percebe-se que nos grupos 1 (pseudopalavras similares de alta frequência) e 3 (pseudopalavras similares de baixa frequência) a porcentagem de palavras não validades é superior aos demais grupos, o que parece indicar que a validação de palavras similares é mais complexa e difícil.

```{r validacao-producao}
pseudopalavras::dados %>% 
  dplyr::count(tonicidade_producao, validacao) %>% 
  tidyr::pivot_wider(names_from = validacao, values_from = n) %>%
  janitor::adorn_totals(where = c("row")) %>%
  janitor::adorn_percentages(denominator = "col") %>% 
  janitor::adorn_pct_formatting(digits = 1) %>% 
  janitor::adorn_ns(position = "front") %>% 
  knitr::kable(
    col.names = c(
      "Tonicidade produção", "Não Validada", 
      "Quase Validada", "Validada"
    ),
    booktabs = TRUE,
    table.attr = "style='width:100%;'",
    caption = "Frequência da tonicidade das pseudopalavras, por nível da variável Validação."
  ) %>% 
  kableExtra::kable_styling(full_width = TRUE) %>% 
  kableExtra::add_header_above(
    header = c(" " = 1, "Status Validação" = 2, " " = 1), 
    #border_left = TRUE,
    #border_right = TRUE,
    #extra_css = "border-left:2px solid grey;"
  ) %>% 
  kableExtra::column_spec(
    2 #border_left = TRUE,
    #extra_css = "border-left:2px solid grey;"
  )

```

Como observação subsequente, podemos ver que a divisão de estrutura da palavra-alvo 
não é bem distribuída entre as classificações de tonicidades das palavras-alvo. A quantidade de palavras com estrutura CV-CV-CVC em proparoxítonas é pequena uma vez que a frequência de palavras com essas características no _Corpus Brasileiro_ é baixa (vide Tabela \@ref(tab:estrut-tonicidade-alvo)).

```{r estrut-tonicidade-alvo}
pseudopalavras::dados %>%  dplyr::distinct(palavra_alvo, .keep_all = TRUE) %>% 
  dplyr::count(estrutura_palavra, tonicidade_alvo) %>% 
  tidyr::pivot_wider(names_from = estrutura_palavra, values_from = n) %>% 
  setNames(c("tonicidade", "e1", "e2")) %>% 
  dplyr::mutate(
    total = e1 + e2,
    e1 = glue::glue("{e1} ({scales::percent(e1/total)})"),
    e2 = glue::glue("{e2} ({scales::percent(e2/total)})"),
    total = glue::glue("{total} ({scales::percent(total/total)})")
  ) %>% 
  dplyr::relocate(tonicidade, e1, e2, total) %>% 
  knitr::kable(
    col.names = c("Tonicidade palavra-alvo", "CV-CV-CV", "CV-CV-CVC", "Total"),
    booktabs = TRUE,
    table.attr = "style='width:100%;'",
    caption = "Frequência da Tonicidade alvo por Estrutura das palavras."
  ) %>% 
  kableExtra::add_header_above(
    c(" " = 1, "Estrutura da palavra" = 2, " " = 1)
  )
```
Na Tabela \@ref(estrut-tonicidade-producao), vemos que 87% das pseudopalavras 
cuja estrutura era CV-CV-CV foram classificadas como paroxítonas, e 85% das pseudopalavras
cuja estrutura era CV-CV-CVC foram classificadas como oxítonas, o que corrobora com a 
afirmação da literatura, de que a estrutura é a maior, se não única, influência na 
atribuição da tonicidade em palavras do português brasileiro. A partir disso, vemos a 
possibilidade de testar a significância dessa discrepância através de testes univariados
entre a tonicidade da produção e estrutura da palavra. 


```{r grupo-estrutura-producao-alvo}
ftable(pseudopalavras::dados$grupo,pseudopalavras::dados$estrutura_palavra,pseudopalavras::dados$tonicidade_producao,pseudopalavras::dados$tonicidade_alvo) 
```
Por fim, na Tabela \@ref(grupo-estrutura-producao-alvo) existe um lapso faltante de dados pois não existe, no português brasileiro, palavras com tonicidade proparoxítona, de alta frequência no Corpus com estrutura CV-CV-CVC. Problema?

## Conclusão da análise descritiva e próximos passos

A partir dos resultados presentes nas tabelas da seção anterior, percebe-se um 
comportamento não homogêneo entre níveis de algumas variáveis.Portanto, o próximo
passo do estudo consite em realizar uma análise univariada, com testes qui-quadrado,
que permite analisar a relação de independência entre variáveis qualitativas. Algumas
hipóteses iniciais são:

1. Entender se os grupos experimentais afetam a acentuação das pseudopalavras 

$H_0$: O grupo experimental determina a localização acentual  
$H_1$: O grupo experimental não determina a localização acentual

2. Observar se a tonicidade de produção é coincidente com a tonicidade alvo

$H_0$: Há associação entre os padrões acentuais  
$H_1$: Não há associação entre os padrões acentuais

3. Entender se a tonicidade da palavra real influencia mais em pseudopalavras 
mais similares e menos em pseudopalavras mais dissimilares

$H_0$: A taxa de similaridade não influencia na associação acentual  
$H_1$: A taxa de similaridade influencia na associação acentual

4. A validação da similaridade e dissimilaridade em relação à palavra alvo afeta a acentuação tônica das pseudopalavras?

$H_0$: Pseudopalavras não validadas têm o mesmo comportamento das validadas e quase validadas  
$H_1$: Pseudopalavras não validadas têm comportamento distinto das validadas e quase validadas

5. Entender se o conhecimento em Música influencia na acentuação tônica

$H_0$: Não há associação entre conhecimento em Música e a tonicidade produzida  
$H_1$: Há associação entre conhecimento em Música e a tonicidade produzida

6. Entender se a estudantes no início da graduação em Letras tem um comportamento
diferente no processo de acentuação tônica

$H_0$: Não há associação entre graduação em Letras e a tonicidade produzida  
$H_1$: Há associação entre graduação em Letras e a tonicidade produzida

Após os testes, decidimos investigar mais minunciosamente a relação de dependência
entre as variáveis cujo teste qui-quadrado foi significante. Essa etapa foi realizada através de análises de correspondência, que visa medir o grau de associação de variáveis categorizadas comparadas. Objetivo é construir uma representação gráfica da associação
entre as variáveis




\newpage
