# Análise descritiva {#descritiva}

A análise descritiva do projeto foi dividida em duas partes. A seguir, apresentamos alguns gráficos e tabelas juntamente com interpretações retiradas das volumetrias vistas. Ao final, discutimos uma idéia de análise de concordância envolvendo os falantes e a classificação tônica das pseudopalavras.

## Perfil dos participantes

### Sexo e idade

Os 34 participantes do estudo estão divididos entre 21 mulheres e 13 homens, com
idades que variam entre 18 e 60 anos. A Figura \@ref(fig:idade_genero) mostra a 
distribuição dos respondentes segundo a faixa etária e gênero. A faixa etária 
foi dividida a partir dos quartis da variável idade, para resumir as informações
da amostra. Com exceção da faixa etária de 31 a 38 anos, há mais mulheres do que
homens no experimento.

### Naturalidade

A Tabela \@ref(tab:perfil-informantes) exibe o perfil dos informantes segundo 
sua naturalidade (variável agrupada em razão da baixa volumetria de indivíduos 
por UF). É possível perceber que a maior proporção (82%) dos participantes 
reside no estado de São Paulo, portanto, essa variável não será considerada na
análise.

### Área de formação

Parte considerável dos participantes (11) são ingressantes do curso de Letras, 
logo, essa variável foi categorizada em dois níveis. A Tabela
\@ref(tab:area-formacao) mostra esse agrupamento da formação dos voluntários. A
influência do curso de Letras na categorização das pseudopalavras é um dos 
fatores de possível interesse na análise dos dados.

Analisando a distribuição por formação (Tabela \@ref(tab:area-escolaridade)), 
19 (55,9%) participantes são de outras áreas e 15 (44,1%) são da área de Letras; 
no entanto, cruzando essa variável com as informações de escolaridade, notamos que o grupo majoritário são estudantes de Letras com Ensino Superior Incompleto (11 pessoas,o que representa 32,4% do total). Também destacamos que a amostra a nível de 
indivíduos é pequena e possivelmente não representativa da população brasileira,
pois apenas um indivíduo tem nível de escolaridade abaixo do universitário.

Outras variáveis relacionadas à linguagem (línguas e música) também foram
transformadas em variáveis binárias, pois há interesse em entender se o
conhecimento nessas áreas afeta a percepção da tonicidade de palavras. A
distribuição das variáveis já agrupadas também pode ser observada nas Tabelas 
\@ref(tab:linguas) e \@ref(tab:musica), respectivamente. 

Observamos no Gráfico \@ref(fig:area_linguas) que, dos participantes que 
têm conhecimento de outras línguas, mais de metade (57,7%) são do curso de Letras,
e todas as pessoas sem nenhum conhecimento de outro idioma são de outras áreas.
Isso pode levar a um confundimento do efeito dessas duas variáveis, pois não há 
nenhum indivíduo que curse Letras sem conhecimento de outras línguas no estudo.

## Variáveis linguísticas

A tonicidade de produção (classificação da pseudopalavra) do tipo proparoxítona 
é a menos expressiva na base (4%), enquanto a categoria paroxítona aparece com maior 
frequência nas respostas dos participantes (57%), como visto na Tabela \@ref(tab:tonicidade) a seguir. Portanto, o processo de acentuação das pseudopalavras nesse estudo parece ir de acordo com a afirmação de @collischonn1999 de que 

> Podemos considerar que o acento proparoxítono é marcado, no sentido de que é menos usual. É um acento especial, contrário à tendência geral de acentuar a penúltima sílaba.


```{r tonicidade}
pseudopalavras::dados %>% 
  dplyr::count(tonicidade_producao) %>% 
  dplyr::mutate(n = glue::glue("{n} ({scales::percent(n/sum(n))})")) %>% 
 # dplyr::mutate(total = g1 + g2 + g3) %>% 
  knitr::kable(
    col.names = c("Tonicidade de produção", "Total"),
    caption = "Distribuição das respostas nos níveis da variável Tonicidade de produção.",
    booktabs = TRUE,
    table.attr = "style='width:100%;'"
  ) %>% 
  kableExtra::kable_styling(full_width = TRUE)
```

De forma geral, comparando a tonicidade da produção e a tonicidade das palavras-alvo (vide Tabela \@ref(tab:tonicidade-pseudoxalvo)), nota-se que aproximadamente 73% das pseudopalavras classificadas como proparoxítonas tinham uma palavra-alvo de tonicidade proparoxítona. Entretanto, cerca de 77% das pseudopalavras que têm como alvo uma palavra proparoxítona foram categorizadas pelos participantes como paroxítonas (Tabela \@ref(tab:tonicidade-pseudoxalvo2)). 

Além disso, nota-se também que pseudopalavras originadas de palavras-alvo oxítonas 
e paroxítonas foram acentuadas de forma razoavelmente uniforme entre oxítonas e 
paroxítonas, o que não ocorre com as pseudopalavras criadas a partir de palavras-alvo
proparoxítonas. Logo, pode-se pensar que pseudopalavras derivadas de proparoxítonas 
não tendem a ser acentuadas com a mesma tonicidade da palavra-alvo (11,4%), enquanto
pseudopalavras lidas como proparoxítonas tendem a ser derivadas de proparoxítonas (73%).

```{r tonicidade-pseudoxalvo}
pseudopalavras::dados %>%
  dplyr::count(tonicidade_producao, tonicidade_alvo) %>% 
  dplyr::mutate(
    tonicidade_alvo = abjutils::rm_accent(tonicidade_alvo)
  ) %>% 
  tidyr::pivot_wider(names_from = tonicidade_alvo, values_from = n) %>% 
  dplyr::mutate(total = oxitona + paroxitona + proparoxitona) %>% 
  dplyr::transmute(
    tonicidade_producao,
    oxitona = glue::glue("{oxitona} ({scales::percent(oxitona/total, .1)})"),
    paroxitona = glue::glue(
      "{paroxitona} ({scales::percent(paroxitona/total, .1)})"
    ),
    proparoxitona = glue::glue(
      "{proparoxitona} ({scales::percent(proparoxitona/total, .1)})"
    ),
    total = glue::glue("{total} ({scales::percent(total/total, .1)})")
  ) %>% 
  knitr::kable(
    col.names = c(
      "Tonicidade produção", "oxítona", "paroxítona", "proparoxítona", "Total"
    ),
    booktabs = TRUE,
    table.attr = "style='width:100%;'",
    caption = "Frequência da Tonicidade de produção por nível de Tonicidade 
das palavras-alvo."
  ) %>% 
  kableExtra::kable_styling(full_width = TRUE) %>% 
  kableExtra::add_header_above(
    c(" " = 1, "Tonicidade da palavra-alvo" = 3, " " = 1)
  )
```

Observa-se na Tabela \@ref(tab:grupo-producao) que os grupos de classificação 2 e 4 
(ou seja, os grupos em que as palavras sofreram mais alterações em relação à
referência original) apresentam uma proporção menor de proparoxítonas
produzidas quando comparados aos grupos 1 e 3. 

O fluxo entre tonicidade da palavra-alvo e tonicidade da produção pode ser analisado graficamente por grupo de classificação na Figura \@ref(fig:tonicidade-fluxo).

```{r tonicidade-fluxo, fig.cap = "Tonicidade de palavra-alvo e pseudopalavra"}
library(ggalluvial)
nomes = c("1" ="Grupo Similar de Alta Frequência","2" = "Grupo Dissiimilar de Alta Frequência",
          "3" = "Grupo Similar de Baixa Frequência","4" = "Grupo Dissimilar de Baixa Frequência")
pseudopalavras::dados %>%
  dplyr::mutate(Coincidente = tonicidade_producao == tonicidade_alvo) %>%
  dplyr::count(grupo, tonicidade_producao, tonicidade_alvo, Coincidente) %>%
  dplyr::mutate(pct = n/sum(n)) %>%
  ggplot2::ggplot(ggplot2::aes(
    axis1 = tonicidade_alvo, axis2 = tonicidade_producao, y = pct
  )) +
  geom_alluvium(ggplot2::aes(fill = tonicidade_alvo)) +
  geom_stratum() +
  ggplot2::geom_text(
    stat = "stratum",
    ggplot2::aes(label = after_stat(stratum))
  ) +
  labs(fill="Tonicidade da palavra-alvo", y="N", x="Grupos de classificação")+
  ggplot2::scale_y_continuous(labels = scales::label_percent()) +
  ggplot2::scale_fill_viridis_d()+
  ggplot2::theme_minimal() +
  ggplot2::facet_wrap(~grupo,labeller = labeller(grupo = nomes))+
  theme(
        axis.text.x=element_blank())
  
```
No geral, podemos ver que há um "confundimento" entre oxítonas e paroxítonas em todos os grupos de classificação, ou seja, muitas pseudopalavras cuja palavra de referência é paroxítona foram classificadas pelos falantes como oxítonas, e vice-versa.

Consegue-se perceber que nos grupos de baixa frequência, a quantidade de pseudopalavras que foram classificadas como oxítona e cuja tonicidade da palavra-alvo era proparoxítona é consideravelmente maior do que nos grupos de alta frequência. Supomos que o fato de a palavra ser de baixa frequência faz com que seja mais dificil ter uma referência na mesma estrutura. Além disso, para os grupos dissimilares a quantidade de pseudopalavras acentuadas como proparoxítonas é ainda menor do que nos grupos similares, o que pode concorda com a hipótese de que quando o falante perde a referência de uma palavra real, ele acaba acentuando-a de acordo com um padrão, que seria o paroxítono. Cada um dos gráficos de fluxo pode ser visto detalhadamente no Apêndice B-Gráficos.

Na Tabela \@ref(tab:estrut-tonicidade-producao), vemos que 85% das pseudopalavras 
cuja estrutura era CV-CV-CV foram classificadas como paroxítonas, e 79% das pseudopalavras cuja estrutura era CV-CV-CVC foram classificadas como oxítonas, o que corrobora com a afirmação da literatura de que uma palavra típica da língua portuguesa é formada por sílabas CV e com a tonicidade recaindo na penúltima sílaba (paroxítona), uma vez que o padrão silábico canônico do português é CV e o padrão tônico é o paroxítono. Logo, parece existir forte influência da estrutura na atribuição da tonicidade em palavras do português brasileiro.

```{r estrut-tonicidade-producao}
pseudopalavras::dados %>% 
  dplyr::count(estrutura_palavra, tonicidade_producao) %>% 
  dplyr::mutate(
    estrutura_palavra= abjutils::rm_accent(estrutura_palavra)
  ) %>% 
  tidyr::pivot_wider(names_from = estrutura_palavra, values_from = n) %>% 
  dplyr::mutate(Total = `CV-CV-CV` + `CV-CV-CVC`) %>% 
  janitor::adorn_totals() %>% 
  #setNames(c("tonicidade", "e1", "e2")) %>% 
  dplyr::mutate(
    #total = e1 + e2,
    `CV-CV-CV` = glue::glue("{`CV-CV-CV`} ({scales::percent(`CV-CV-CV`/7271)})"),
    `CV-CV-CVC` = glue::glue("{`CV-CV-CVC`} ({scales::percent(`CV-CV-CVC`/5240)})"),
    Total = glue::glue("{Total} ({scales::percent(Total/12511)})")
  ) %>% 
  #dplyr::relocate(tonicidade, e1, e2, total) %>% 
  knitr::kable(
    col.names = c("Tonicidade produção", "CV-CV-CV", "CV-CV-CVC", "Total"),
    booktabs = TRUE,
    table.attr = "style='width:100%;'",
    caption = "Frequência da Tonicidade de produção por Estrutura das palavras."
  ) %>% 
  kableExtra::add_header_above(
    c(" " = 1, "Estrutura da palavra" = 2, " " = 1)
  )
```

Por fim, explorando os dados no âmbito de validação, vemos, na Tabela \@ref(tab:validacao-producao), que aproximadamente 73% das pseudopalavras foram validadas de acordo com o processo descrito anteriormente no capítulo \@ref(descricao-estudo) (Descrição).

```{r validacao-producao}
pseudopalavras::dados %>% 
  dplyr::count(tonicidade_producao, validacao) %>% 
  tidyr::pivot_wider(names_from = validacao, values_from = n) %>%
  janitor::adorn_totals(where = c("row")) %>%
  janitor::adorn_percentages(denominator = "col") %>% 
  janitor::adorn_pct_formatting(digits = 1) %>% 
  janitor::adorn_ns(position = "front") %>% 
  knitr::kable(
    col.names = c(
      "Tonicidade produção", "Não Validada", 
      "Quase Validada", "Validada"
    ),
    booktabs = TRUE,
    table.attr = "style='width:100%;'",
    caption = "Frequência da Tonicidade de produção, por nível da variável Validação."
  ) %>% 
  kableExtra::kable_styling(full_width = TRUE) %>% 
  kableExtra::add_header_above(
    header = c(" " = 1, "Validação" = 2, " " = 1), 
    #border_left = TRUE,
    #border_right = TRUE,
    #extra_css = "border-left:2px solid grey;"
  ) %>% 
  kableExtra::column_spec(
    2 #border_left = TRUE,
    #extra_css = "border-left:2px solid grey;"
  )

```

Cerca de 81% das pseudolavras cuja similaridade/dissimilaridade não foi validada 
foram classificadas como paroxítonas. Dentre as não validadas, aproximadamente 85% 
das pseudopalavras pertencem ao grupo das similares (\@ref(fig:validacao-grupo). 
Ou seja, percebe-se que nos grupos 1 (pseudopalavras similares de alta frequência) 
e 3 (pseudopalavras similares de baixa frequência) a porcentagem de palavras não 
validadas é superior aos demais grupos, o que parece indicar que a validação de
palavras similares é mais complexa e difícil, uma vez que pseudopalavras classificadas 
como similares a palavra-alvo podem ser associadas a mais de uma palavra real pelos falantes. 

```{r validacao-grupo}
pseudopalavras::dados %>%
  dplyr::distinct(pseudopalavra, .keep_all = TRUE)%>%
  dplyr::count(grupo, validacao,name='qtd') %>%
  # dplyr::filter(grupo == 1) %>%
  dplyr::mutate(validacao = dplyr::case_when(
    validacao == "n" ~ "Não validada",
    validacao == "q" ~ "Quase validada",
    validacao == "s" ~ "Validada"
  )) %>%
  dplyr::group_by(grupo) %>%
  dplyr::mutate(
    pct = qtd/sum(qtd),
    pct_label = scales::percent(qtd/sum(qtd), .1)
  ) %>%
  ggplot2::ggplot(ggplot2::aes(y = pct, x = grupo, fill = validacao,
                               label = glue::glue("{qtd} ({pct_label})"))) +
  ggplot2::geom_col() +
  ggplot2::geom_text(position = ggplot2::position_stack(vjust = .5),size=5) +
  ggplot2::scale_fill_manual(values=c("turquoise4","khaki","orchid4" )) +
  ggplot2::scale_y_continuous(labels = scales::label_percent()) +
  ggplot2::labs(x="Grupo de Classificação", fill = "Validação", y = "")+
  ggplot2::theme_minimal(15)
```


## Análise de Concordância 

Como nossa base de dados está no formato de medidas repetidas (falantes acentuando diversas pseudopalavras) e uma mesma palavra-alvo gerou diversas pseupalavras, o pressuposto de independência entre as observações não é verdadeiro. Logo, optamos  por medir a concordância entre a acentuação dos falantes  através de uma Estatística do tipo Kappa, separando as análises em cada nível das seguintes variáveis: Grupo de Classificação, Estrutura da palavra e Segmento Modificado. 

Busca-se investigar o grau de concordância entre os falantes quanto a classificação das 372 
pseudopalavras em oxítona, paroxítona e proparoxítona. Como os níveis da variável resposta (tonicidade
da produção) têm uma distribuição desbalanceada, houve a necessidade de utilizar um fator corretor
no cálculo da estatística Kappa. Assim, para esse conjunto de dados, foi adotado a estatística de Gwet,
medida que, de acordo com a literatura, pode ser utilizada em amostras desbalanceadas. 

__AC1 de Gwet:__ Coeficiente para n experimentos com r avaliadores que utilizam um sistema de classificação em Q categorias

$$  AC1 = \frac{p_a - p_{e\gamma}}{1-p_{e\gamma}}  $$ com
$$ p_a = \frac{1}{n}\sum^n_{i=1}(\sum^Q_{q=1}\frac{r_{iq}(r_{iq}-1)}{r-1}) $$ 
$$p_{e\gamma} = \frac{1}{Q-1}\sum^Q_{q=1}\pi_q(1-\pi_q)  $$ 
$$ \pi_q = \frac{1}{n}\sum^n_{i=1}\frac{r_{iq}}{r}  $$
Temos que  
$p_{e\gamma}$ = probabilidade de concordância ao acaso
$p_a$ = probabilidade de concordância geral
$\pi_q$ = probabilidade de classificação na categoria q

Quanto mais próximo de 1 menor a probabilidade de a concordância acontecer devido ao acaso, ou seja, melhor a concordância entre os falantes na classificação das pseudopalavras. Altman, DG (1991) define os seguintes pontos de corte para a interpretação da estatística Kappa (e, consequentemente, do AC1)

```{r ponto-corte}
tabela = data.frame(x=c("AC1 < 0,20","0,2 <= AC1 < 0,4","0,4 <= AC1 < 0,6",
                        "0,6 <= AC1 < 0,8","AC1 >= 0,8"),
                    Y=c("pobre","razoável","moderada","boa","muito boa"))
knitr::kable(tabela,
    caption = "Pontos de corte para medidas do tipo Kappa",
    booktabs = TRUE,
    table.attr = "style='width:100%;'",
    col.names = NULL
  ) 
```

Além da estimação da medida geral (sem segmentar a base de acordo com alguma característica), separou-se as pseudopalavras em cada uma das categorias da variável escolhida e calculou-se a medida AC1 de concordância em cada um dos níveis.

Observando o resultado da medida sem abertura dos níveis (vide Tabela \@ref(tab:gwet-geral)), os falantes apresentaram uma concordância boa na atribuição do acento tônico pois a estatística de Gwet produziu um coeficiente de, aproximadamente, 0.68. 

```{r gwet-geral}
library(irrCAC)
da <- pseudopalavras::dados %>%
  dplyr::select(informante, tonicidade_producao, pseudopalavra) %>%
  dplyr::group_by(pseudopalavra) %>%
  dplyr::summarise(
    oxitona = sum(tonicidade_producao == "oxítona"),
    paroxitona = sum(tonicidade_producao == "paroxítona"),
    proparoxitona = sum(tonicidade_producao == "proparoxítona")
  ) %>%
  dplyr::select(-pseudopalavra)

gwet.ac1.dist(da) %>%
  dplyr::select(coeff.name, coeff) %>%
  knitr::kable(
    col.names = c("Estatística", "Valor da Estatística"), 
    caption = "Estatística de Gwet para a base total (sem abertura por nível de uma variável).",
    booktabs = TRUE,
    table.attr = "style='width:100%;'"
  )%>%
  kableExtra::kable_styling(full_width = TRUE)
```

Já na Tabela \@ref(tab:gwet-grupo),vemos que há semelhança de concordância entre os grupos similares e dissimilares, sendo nas dissimilares os maiores níveis de concordância (0.75 e 0.71). Porém em todos os casos pode se considerar que a concordância foi boa. 

Uma hipótese para o fato de os falantes concordarem mais nos grupos dissimilares seria de que quanto menos referência entre a pseudopalavra e uma palavra real, maior a chance de o falante utilizar outra característica para definir a tonicidade (como por exemplo a estrutura da palavra). 

```{r gwet-grupo}
teste_grupo <- function(num_grupo) {
  da <- pseudopalavras::dados %>%
    dplyr::filter(grupo == num_grupo) %>%
    dplyr::select(informante, tonicidade_producao, pseudopalavra) %>%
    dplyr::group_by(pseudopalavra) %>%
    dplyr::summarise(
      oxitona = sum(tonicidade_producao == "oxítona"),
      paroxitona = sum(tonicidade_producao == "paroxítona"),
      proparoxitona = sum(tonicidade_producao == "proparoxítona")
    ) %>%
    dplyr::select(-pseudopalavra)
  gwet.ac1.dist(da) %>%
    dplyr::mutate(grupo = paste0("Grupo ", num_grupo)) %>%
    dplyr::relocate(grupo)
}

purrr::map_dfr(1:4, teste_grupo) %>%
  dplyr::select(grupo, coeff) %>%
  knitr::kable(
    col.names=c("Grupo de classificação","Valor da Estatística"), 
    caption = "Estatística de Gwet para cada nível da variável Grupo de classificação).",
    booktabs = TRUE,
    table.attr = "style='width:100%;'"
  ) %>%
  kableExtra::kable_styling(full_width = TRUE)
```

Em relação a estrutura da palavra, há uma maior concordância nas respostas dos falantes cujas pseudopalavras estão no nível CV-CV-CV, como visto na  \@ref(tab:gwet-estrutura). Dado que dentro da estrutura CV-CV-CV 85% das pseudopalavras nesse nível foram classificadas como paroxítonas, parece existir uma concordância alta entre os falantes de seguirem essa tonicidade.

```{r gwet-estrutura}
teste_estrutura <- function(estrut) {
  da <- pseudopalavras::dados %>%
    dplyr::filter(estrutura_palavra == estrut) %>%
    dplyr::select(informante, tonicidade_producao, pseudopalavra) %>%
    dplyr::group_by(pseudopalavra) %>%
    dplyr::summarise(
      oxitona = sum(tonicidade_producao == "oxítona"),
      paroxitona = sum(tonicidade_producao == "paroxítona"),
      proparoxitona = sum(tonicidade_producao == "proparoxítona")
    ) %>%
    dplyr::select(-pseudopalavra)
  gwet.ac1.dist(da) %>%
    dplyr::mutate(estrutura = estrut) %>%
    dplyr::relocate(estrutura)
}

purrr::map_dfr(unique(pseudopalavras::dados$estrutura_palavra), teste_estrutura) %>% 
  dplyr::select(estrutura, coeff)%>%
  knitr::kable(
    col.names=c("Estrutura da palavra","Valor da Estatística"), 
    booktabs = TRUE,
    table.attr = "style='width:100%;'"
  )%>%
  kableExtra::kable_styling(full_width = TRUE)

```

Por fim, em relação ao segmento modificado, vemos que há semelhança na medida de concordância entre os dois níveis de mudança (0.67 e 0.68). Ou seja, os falantes concordam na tonicidade da produção de forma muito parecida entre os dois níveis como visto na \@ref(tab:gwet-segmento).

## Resumo da Análise Descritiva

No geral, podemos ver que há um grande “confundimento” entre oxítonas e paroxítonas, além dos participantes acentuarem as pseudopalavras de forma paroxítona com bastante frequência. Logo, isso reforça a teoria de que o acento na penúltima sílaba é o padrão seguido pelos falantes do português brasileiro.

Além disso, dificilmente um falante acentua uma palavra desconhecida de forma proparoxítona e as volumetrias parecem ir ao encontro das teorias fonológicas de que se a palavra terminar em consoante o acento será oxítono e se terminar em vogal, o acento é paroxítono.

A análise de concordância parece indicar que as variáveis Grupo de classificação e Estrutura da palavra são importantes para a atribuição do acento tônico, visto que seus níveis apresentaram estatísticas de Gwet levemente diferentes entre si.

A partir desses resultados, serão desenvolvidos __Modelos de Regressão Mistos Multinomiais__ com o falante como efeito aleatório, pois há interesse em analisar variáveis relacionadas aos indivíduos. 






