# Análise descritiva {#descritiva}

## Perfil dos participantes

### Sexo e idade

Os 34 participantes do estudo estão divididos entre 21 mulheres e 13 homens, com
idades que variam entre 18 e 60 anos. A Figura A.1 mostra a distribuição dos 
respondentes segundo a faixa etária e gênero. A faixa etária foi dividida a 
partir dos quartis da variável idade, para resumir as informações da amostra. 

### Naturalidade

A Tabela \@ref(tab:perfil-informantes) exibe o perfil dos informantes segundo 
sua naturalidade (variável agrupada em razão da baixa volumetria de indivíduos 
por UF). É possível perceber que a maior proporção (82%) dos participantes 
reside no estado de São Paulo, portanto, essa variável não será considerada na
análise.

### Área de formação

Parte considerável dos participantes (10) são ingressantes do curso de Letras, 
logo, essa variável foi categorizada em dois níveis. A Tabela
\@ref(tab:area-formacao) mostra esse agrupamento da formação dos voluntários. A
influência do curso de Letras na categorização das pseudopalavras é um dos 
fatores de possível interesse na análise dos dados.

Outras variáveis relacionadas com a linguagem (línguas e música) também foram
transformadas em variáveis binárias, pois há interesse em entender se o
conhecimento nessas áreas afeta na percepção da tonicidade de palavras. A
distribuição das variáveis já agrupadas também pode ser observada nas Tabelas 
\@ref(tab:linguas) e \@ref(tab:musica), respectivamente.

## Variáveis linguísticas

A tonacidade de produção do tipo proparoxítona é a menos expressiva na base,
enquanto a categoria paroxítona (penúltima sílaba é tônica) aparece com maior
frequência nas respostas dos participantes, como visto na Tabela 
\@ref(tab:grupo-tonicidade) a seguir. Portanto, o processo de acentuação das
pseudopalavras nesse estudo parece ir de acordo com a afirmação de 
@collischonn1999 de que 

> Podemos considerar que o acento proparoxítono é marcado, no sentido de que é menos usual. É um acento especial, contrário à tendência geral de acentuar a penúltima sílaba

```{r grupo-tonicidade}
pseudopalavras::dados %>% 
  dplyr::count(tonicidade_producao) %>% 
 # dplyr::mutate(total = g1 + g2 + g3) %>% 
  knitr::kable(
    col.names = c("Tonicidade de produção", "Total"),
    caption = "Distribuição das respostas nos níveis da variável Tonicidade de produção.",
    booktabs = TRUE,
    table.attr = "style='width:60%;'"
  ) %>% 
  kableExtra::kable_styling(full_width = TRUE)
```

Além disso, na Tabela \@ref(tab:grupo-tonicidade-alvo) verifica-se que a 
proporção de palavras alvo proparoxítonas é inferior às outras categorias em todos os grupos, 
o que já era esperado devido à baixa frequência de palavras proparoxítonas de 
três sílabas na estrutura proposta (CV-CV-CV ou CV-CV-CVC, C = consoante e V = 
vogal). 

Observa-se na \@ref(tab:grupo-tonicidade-producao) que os grupos 2 e 4 
(ou seja, os grupos em que as palavras sofreram mais alterações em relação à
referência original) apresentam uma proporção menor de proparoxítonas produzidas
quando comparados aos grupos 1 e 3.

Comparando a tonicidade das pseudopalavras e a tonicidade das palavras-alvo 
(vide Tabela \@ref(tab:tonicidade-pseudoxalvo)), nota-se que 73% das 
pseudopalavras classificadas como proparoxítonas tinham uma palavra-alvo de
tonicidade proparoxítona. 

Entretanto, cerca de 77% das pseudopalavras que têm como alvo uma palavra 
proparoxítona foram categorizadas pelos participantes como paroxítonas (Tabela 
\@ref(tab:tonicidade-pseudoxalvo2)). 

Logo, pode-se pensar que pseudopalavras derivadas de proparoxítonas não tendem a ser acentuadas com a mesma tonicidade da palavra alvo, mas pseudopalavras lidas como proparoxítonas tender a ser derivadas de proparoxítonas

```{r tonicidade-pseudoxalvo}
pseudopalavras::dados %>%
  dplyr::count(tonicidade_producao, tonicidade_alvo) %>% 
  dplyr::mutate(
    tonicidade_alvo = abjutils::rm_accent(tonicidade_alvo)
  ) %>% 
  tidyr::pivot_wider(names_from = tonicidade_alvo, values_from = n) %>% 
  dplyr::mutate(total = oxitona + paroxitona + proparoxitona) %>% 
  dplyr::transmute(
    tonicidade_producao,
    oxitona = glue::glue("{oxitona} ({scales::percent(oxitona/total)})"),
    paroxitona = glue::glue(
      "{paroxitona} ({scales::percent(paroxitona/total)})"
    ),
    proparoxitona = glue::glue(
      "{proparoxitona} ({scales::percent(proparoxitona/total)})"
    ),
    total = glue::glue("{total} ({scales::percent(total/total)})")
  ) %>% 
  knitr::kable(
    col.names = c(
      "Tonicidade produção", "oxítona", "paroxítona", "proparoxítona", "Total"
    ),
    booktabs = TRUE,
    table.attr = "style='width:100%;'",
    caption = "Frequência da tonicidade das pseudopalavras por nível de tonicidade 
das palavras-alvo."
  ) %>% 
  kableExtra::kable_styling(full_width = TRUE) %>% 
  kableExtra::add_header_above(
    c(" " = 1, "Tonicidade da palavra-alvo" = 3, " " = 1)
  )
```

Na Tabela \@ref(tab:validacao-producao) vemos que aproximadamente 73% das
pseudopalavras foram validadas de acordo com o processo descrito anteriormente 
no capítulo \@ref(descricao-estudo) (Descrição). Porém, cerca de 81% das não
validadas foram classificadas como paroxítonas, e mais de 55% pertencem ao grupo
das similares (\@ref(tab:validacao-grupo).

Já na Tabela \@ref(tab:validacao-grupo) percebe-se que nos grupos 1 (pseudopalavras similares de alta frequência) e 3 (pseudopalavras similares de baixa frequência) a porcentagem de palavras não validades é superior aos demais grupos, o que parece indicar que a validação de palavras similares é mais complexa e difícil.

```{r validacao-producao}
pseudopalavras::dados %>% 
  dplyr::count(tonicidade_producao, validacao) %>% 
  tidyr::pivot_wider(names_from = validacao, values_from = n) %>%
  setNames(c(
    "tonicidade_producao", 
    "g1",
    "g2",
    "g3"
  )) %>% 
  dplyr::mutate(total = g1 + g2 + g3) %>% 
  dplyr::transmute(
    tonicidade_producao,
    g1 = glue::glue("{g1} ({scales::percent(g1/total)})"),
    g2 = glue::glue("{g2} ({scales::percent(g2/total)})"),
    g3 = glue::glue("{g3} ({scales::percent(g3/total)})"),
    total = glue::glue("{total} ({scales::percent(total/total)})")
  ) %>% 
  knitr::kable(
    col.names = c(
      "Tonicidade produção", "Não Validada", 
      "Quase Validada", "Validada", "Total"
    ),
    booktabs = TRUE,
    table.attr = "style='width:100%;'",
    caption = "Frequência da tonicidade das pseudopalavras, por nível da variável Validação."
  ) %>% 
  kableExtra::kable_styling(full_width = TRUE) %>% 
  kableExtra::add_header_above(
    header = c(" " = 1, "Status Validação" = 3, " " = 1), 
    border_left = TRUE,
    border_right = TRUE,
    extra_css = "border-left:2px solid grey;"
  ) %>% 
  kableExtra::column_spec(
    2, border_left = TRUE,
    extra_css = "border-left:2px solid grey;"
  )

```

Por fim, podemos ver que a divisão de estrutura da palavra-alvo é bem 
distribuída, com exceção da estrutura CV-CV-CVC em proparoxítonas, o que já era
esperado, uma vez que a frequência de palavras com essas características no 
_Corpus Brasileiro_ é baixa (vide Tabela \@ref(tab:estrut-tonicidade-alvo)).

```{r estrut-tonicidade-alvo}
pseudopalavras::dados %>% 
  dplyr::count(estrutura_palavra, tonicidade_alvo) %>% 
  tidyr::pivot_wider(names_from = estrutura_palavra, values_from = n) %>% 
  setNames(c("tonicidade", "e1", "e2")) %>% 
  dplyr::mutate(
    total = e1 + e2,
    e1 = glue::glue("{e1} ({scales::percent(e1/total)})"),
    e2 = glue::glue("{e2} ({scales::percent(e2/total)})")
  ) %>% 
  dplyr::relocate(tonicidade, e1, e2, total) %>% 
  knitr::kable(
    col.names = c("Tonicidade palavra-alvo", "CV-CV-CV", "CV-CV-CVC", "Total"),
    booktabs = TRUE,
    table.attr = "style='width:100%;'",
    caption = "Frequência da Tonicidade alvo por Estrutura das palavras."
  ) %>% 
  kableExtra::add_header_above(
    c(" " = 1, "Estrutura da palavra" = 2, " " = 1)
  )
```


