# Análise descritiva {#descritiva}

## Perfil dos participantes

### Sexo e idade

Os 34 participantes do estudo estão divididos entre 21 mulheres e 13 homens, com
idades que variam entre 18 e 60 anos. A Figura \@ref(fig:idade_genero) mostra a 
distribuição dos respondentes segundo a faixa etária e gênero. A faixa etária 
foi dividida a partir dos quartis da variável idade, para resumir as informações
da amostra. Com exceção da faixa etária de 31 a 38 anos, há mais mulheres do que
homens no experimento.

### Naturalidade

A Tabela \@ref(tab:perfil-informantes) exibe o perfil dos informantes segundo 
sua naturalidade (variável agrupada em razão da baixa volumetria de indivíduos 
por UF). É possível perceber que a maior proporção (82%) dos participantes 
reside no estado de São Paulo, portanto, essa variável não será considerada na
análise.

### Área de formação

Parte considerável dos participantes (11) são ingressantes do curso de Letras, 
logo, essa variável foi categorizada em dois níveis. A Tabela
\@ref(tab:area-formacao) mostra esse agrupamento da formação dos voluntários. A
influência do curso de Letras na categorização das pseudopalavras é um dos 
fatores de possível interesse na análise dos dados.

Analisando a distribuição por área (Tabela \@ref(tab:area-escolaridade)), 
15 (55,9%) participantes são de outras áreas 
e 19 (44,1%) são da área de Letras; no entanto, cruzando com as informações de
escolaridade, notamos que o grupo maioritário são estudantes de Letras com 
Ensino Superior Incompleto (11 pessoas, o que representa 32,4% do total). Também
destacamos que a amostra a nível de indivíduos é pequena e possivelmente não 
representativa da população brasileira, pois apenas um indivíduo tem nível de
escolaridade abaixo do universitário.

Outras variáveis relacionadas com a linguagem (línguas e música) também foram
transformadas em variáveis binárias, pois há interesse em entender se o
conhecimento nessas áreas afeta na percepção da tonicidade de palavras. A
distribuição das variáveis já agrupadas também pode ser observada nas Tabelas 
\@ref(tab:linguas) e \@ref(tab:musica), respectivamente.

Observamos no Gráfico \@ref(fig:area_linguas)
que, dos participantes que têm conhecimento de outras línguas, mais
de metade (57,7%) são do curso de Letras, e todas as pessoas sem nenhum 
conhecimento de outro idioma são de outras áreas. Isso pode levar a um
confundimento do efeito dessas duas variáveis, pois não há nenhum indivíduo que
curse Letras sem conhecimento de outras línguas no estudo.

## Variáveis linguísticas

A tonacidade de produção (classificação da pseudopalavra) do tipo proparoxítona 
é a menos expressiva na base,
enquanto a categoria paroxítona (penúltima sílaba é tônica) aparece com maior
frequência nas respostas dos participantes, como visto na Tabela 
\@ref(tab:grupo-tonicidade) a seguir. Portanto, o processo de acentuação das
pseudopalavras nesse estudo parece ir de acordo com a afirmação de 
@collischonn1999 de que 

> Podemos considerar que o acento proparoxítono é marcado, no sentido de que é menos usual. É um acento especial, contrário à tendência geral de acentuar a penúltima sílaba

```{r grupo-tonicidade}
pseudopalavras::dados %>% 
  dplyr::count(tonicidade_producao) %>% 
  dplyr::mutate(n = glue::glue("{n} ({scales::percent(n/sum(n))})")) %>% 
 # dplyr::mutate(total = g1 + g2 + g3) %>% 
  knitr::kable(
    col.names = c("Tonicidade de produção", "Total"),
    caption = "Distribuição das respostas nos níveis da variável Tonicidade de produção.",
    booktabs = TRUE,
    table.attr = "style='width:60%;'"
  ) %>% 
  kableExtra::kable_styling(full_width = TRUE)
```
Além disso, na Tabela \@ref(tab:grupo-tonicidade-alvo) verifica-se que a 
proporção de palavras-alvo proparoxítonas é inferior às outras categorias em 
todos os grupos, o que já era esperado devido à baixa frequência de palavras 
proparoxítonas de três sílabas na estrutura proposta (CV-CV-CV ou CV-CV-CVC). 

Observa-se na \@ref(tab:grupo-tonicidade-producao) que os grupos 2 e 4 
(ou seja, os grupos em que as palavras sofreram mais alterações em relação à
referência original) apresentam uma proporção menor de proparoxítonas
produzidas quando comparados aos grupos 1 e 3. A partir dessa constatação, 
podemos formular a hipótese de que palavras sem referências claras de 
similaridade seguem um padrão de acentuação que não necessariamente leva em 
conta a tonicidade da palavra-alvo.


#fazer uma tabela igual grupo-tonicidade-producao, com uma terceira entrada da tonicidade da alvo, pra ver como se distribuiu as pseudopalavras nos grupos dado a tonicidade da alvo? não sei se faz sentido

Comparando a tonicidade das pseudopalavras e a tonicidade das palavras-alvo 
(vide Tabela \@ref(tab:tonicidade-pseudoxalvo)), nota-se que aproximadamente 73% das 
pseudopalavras classificadas como proparoxítonas tinham uma palavra-alvo de
tonicidade proparoxítona. Entretanto, cerca de 77% das pseudopalavras que têm 
como alvo uma palavra proparoxítona foram categorizadas pelos participantes como
paroxítonas (Tabela \@ref(tab:tonicidade-pseudoxalvo2)). 

Além disso, nota-se também que pseudopalavras originadas de palavras-alvo oxítonas 
e paroxítonas foram acentuadas de forma razoavelmente uniforme entre oxítonas e 
paroxítonas, o que não ocorre com as pseudopalavras criadas a partir de palavras-alvo
proparoxítonas. Logo, pode-se pensar que pseudopalavras derivadas de proparoxítonas 
não tendem a ser acentuadas com a mesma tonicidade da palavra-alvo (11,4%), enquanto
pseudopalavras lidas como proparoxítonas tendem a ser derivadas de proparoxítonas (73%).

```{r tonicidade-pseudoxalvo}
pseudopalavras::dados %>%
  dplyr::count(tonicidade_producao, tonicidade_alvo) %>% 
  dplyr::mutate(
    tonicidade_alvo = abjutils::rm_accent(tonicidade_alvo)
  ) %>% 
  tidyr::pivot_wider(names_from = tonicidade_alvo, values_from = n) %>% 
  dplyr::mutate(total = oxitona + paroxitona + proparoxitona) %>% 
  dplyr::transmute(
    tonicidade_producao,
    oxitona = glue::glue("{oxitona} ({scales::percent(oxitona/total, .1)})"),
    paroxitona = glue::glue(
      "{paroxitona} ({scales::percent(paroxitona/total, .1)})"
    ),
    proparoxitona = glue::glue(
      "{proparoxitona} ({scales::percent(proparoxitona/total, .1)})"
    ),
    total = glue::glue("{total} ({scales::percent(total/total, .1)})")
  ) %>% 
  knitr::kable(
    col.names = c(
      "Tonicidade produção", "oxítona", "paroxítona", "proparoxítona", "Total"
    ),
    booktabs = TRUE,
    table.attr = "style='width:100%;'",
    caption = "Frequência da tonicidade das pseudopalavras por nível de tonicidade 
das palavras-alvo."
  ) %>% 
  kableExtra::kable_styling(full_width = TRUE) %>% 
  kableExtra::add_header_above(
    c(" " = 1, "Tonicidade da palavra-alvo" = 3, " " = 1)
  )
```

<!-- REVISADO ATÉ AQUI -->

Na Tabela \@ref(tab:validacao-producao) vemos que aproximadamente 73% das
pseudopalavras foram validadas de acordo com o processo descrito anteriormente 
no capítulo \@ref(descricao-estudo) (Descrição). Porém, cerca de 81% das não
validadas foram classificadas como paroxítonas, e mais de 55% pertencem ao grupo
das similares (\@ref(tab:validacao-grupo).

Já na Tabela \@ref(tab:validacao-grupo) percebe-se que nos grupos 1 (pseudopalavras
similares de alta frequência) e 3 (pseudopalavras similares de baixa frequência) a
porcentagem de palavras não validades é superior aos demais grupos, o que parece 
indicar que a validação de palavras similares é mais complexa e difícil.

```{r validacao-producao}
pseudopalavras::dados %>% 
  dplyr::count(tonicidade_producao, validacao) %>% 
  tidyr::pivot_wider(names_from = validacao, values_from = n) %>%
  setNames(c(
    "tonicidade_producao", 
    "g1",
    "g2",
    "g3"
  )) %>% 
  dplyr::mutate(total = g1 + g2 + g3) %>% 
  dplyr::transmute(
    tonicidade_producao,
    g1 = glue::glue("{g1} ({scales::percent(g1/total)})"),
    g2 = glue::glue("{g2} ({scales::percent(g2/total)})"),
    g3 = glue::glue("{g3} ({scales::percent(g3/total)})"),
    total = glue::glue("{total} ({scales::percent(total/total)})")
  ) %>% 
  knitr::kable(
    col.names = c(
      "Tonicidade produção", "Não Validada", 
      "Quase Validada", "Validada", "Total"
    ),
    booktabs = TRUE,
    table.attr = "style='width:100%;'",
    caption = "Frequência da tonicidade das pseudopalavras, por nível da variável Validação."
  ) %>% 
  kableExtra::kable_styling(full_width = TRUE) %>% 
  kableExtra::add_header_above(
    header = c(" " = 1, "Status Validação" = 3, " " = 1), 
    border_left = TRUE,
    border_right = TRUE,
    extra_css = "border-left:2px solid grey;"
  ) %>% 
  kableExtra::column_spec(
    2, border_left = TRUE,
    extra_css = "border-left:2px solid grey;"
  )

```

Como observação subsequente, podemos ver que a divisão de estrutura da palavra-alvo 
é bem distribuída, com exceção da estrutura CV-CV-CVC em proparoxítonas, o que já era
esperado, uma vez que a frequência de palavras com essas características no 
_Corpus Brasileiro_ é baixa (vide Tabela \@ref(tab:estrut-tonicidade-alvo)).

```{r estrut-tonicidade-alvo}
pseudopalavras::dados %>% 
  dplyr::count(estrutura_palavra, tonicidade_alvo) %>% 
  tidyr::pivot_wider(names_from = estrutura_palavra, values_from = n) %>% 
  setNames(c("tonicidade", "e1", "e2")) %>% 
  dplyr::mutate(
    total = e1 + e2,
    e1 = glue::glue("{e1} ({scales::percent(e1/total)})"),
    e2 = glue::glue("{e2} ({scales::percent(e2/total)})")
  ) %>% 
  dplyr::relocate(tonicidade, e1, e2, total) %>% 
  knitr::kable(
    col.names = c("Tonicidade palavra-alvo", "CV-CV-CV", "CV-CV-CVC", "Total"),
    booktabs = TRUE,
    table.attr = "style='width:100%;'",
    caption = "Frequência da Tonicidade alvo por Estrutura das palavras."
  ) %>% 
  kableExtra::add_header_above(
    c(" " = 1, "Estrutura da palavra" = 2, " " = 1)
  )
```
Por fim, na Tabela \@ref(estrut-tonicidade-producao), vemos que 87% das pseudopalavras 
cuja estrutura era CV-CV-CV foram classificadas como paroxítonas, e 85% das pseudopalavras
cuja estrutura era CV-CV-CVC foram classificadas como oxítonas, o que corrobora com a 
afirmação da literatura, de que a estrutura é a maior, se não única, influência na 
atribuição da tonicidade em palavras do português brasileiro. A partir disso, vemos a 
possibilidade de testar a significância dessa discrepância através de testes univariados
entre a tonicidade da produção e estrutura da palavra. 


## Conclusão da análise descritiva e próximos passos

A partir dos resultados presentes nas tabelas da seção anterior, percebe-se um 
comportamento não homogêneo entre níveis de algumas variáveis.Portanto, o próximo
passo do estudo consite em realizar uma análise univariada, com testes qui-quadrado,
que permite analisar a relação de independência entre variáveis qualitativas. Algumas
hipóteses iniciais são:

1. Entender se os grupos experimentais afetam a acentuação das pseudopalavras 

$H_0$: O grupo experimental determina a localização acentual  
$H_1$: O grupo experimental não determina a localização acentual

2. Observar se a tonicidade de produção é coincidente com a tonicidade alvo

$H_0$: Há associação entre os padrões acentuais  
$H_1$: Não há associação entre os padrões acentuais

3. Entender se a tonicidade da palavra real influencia mais em pseudopalavras 
mais similares e menos em pseudopalavras mais dissimilares

$H_0$: A taxa de similaridade não influencia na associação acentual  
$H_1$: A taxa de similaridade influencia na associação acentual

4. A validação da similaridade e dissimilaridade em relação à palavra alvo afeta a acentuação tônica das pseudopalavras?

$H_0$: Pseudopalavras não validadas têm o mesmo comportamento das validadas e quase validadas  
$H_1$: Pseudopalavras não validadas têm comportamento distinto das validadas e quase validadas

5. Entender se o conhecimento em Música influencia na acentuação tônica

$H_0$: Não há associação entre conhecimento em Música e a tonicidade produzida  
$H_1$: Há associação entre conhecimento em Música e a tonicidade produzida

6. Entender se a estudantes no início da graduação em Letras tem um comportamento
diferente no processo de acentuação tônica

$H_0$: Não há associação entre graduação em Letras e a tonicidade produzida  
$H_1$: Há associação entre graduação em Letras e a tonicidade produzida

Além disso, a parte inferencial da análise será pautada em um modelo hierárquico 
no qual os participantes representam um nível com efeito aleatório, e a variável 
dependente será a tonicidade de produção em cada pseudopalavra. 




\newpage
